臺灣高等法院刑事判決　　　　　　　　　　　　　九十一年度上訴字第一七六九號
　　上　訴　人　臺灣板橋地方法院檢察署檢察官
　　上訴人　即
　　被　　　告　壬○○
　　被　　　告　乙○○
右上訴人因被告重利案件，不服台灣板橋地方法院八十九年度訴字第一二○○號，中
華民國九十一年三月二十七日第一審判決（起訴案號：台灣板橋地方法院檢察署八十
九度偵字第二三六五號、第九四四八號、第一○二三○號）提起上訴，本院判決如左
：
    主  文
原判決關於壬○○部分撤銷。
壬○○共同以乘他人急迫，貸以金錢，而取得與原本顯不相當之重利為常業，累犯，
處有期徒刑壹年貳月，扣案之客戶名冊壹本及摩托羅拉九二八型行動電話貳支均沒收
；又共同以其他非法方法，剝奪人之行動自由，累犯，處有期徒刑陸月。應執行有期
徒刑壹年陸月，扣案之客戶名冊壹本及摩托羅拉九二八型行動電話貳支均沒收。
其他上訴駁回。
    事  實
一、壬○○前曾於民國八十五年五月間，因犯重利罪，經台灣基隆地方法院判處有期
    徒刑四月確定，於八十五年八月十九日易科罰金執行完畢，又於八十五年十一月
    間，再犯重利案件，經本院於八十九年十一月十六日以八十九年度上更(一)字第四
    二九號判處有期徒刑九月，猶不知悔改，而有以下犯行：
    (一)壬○○因缺錢而與綽號「阿弟」、「阿彬」、「阿輝」、「王先生」等年籍姓
      名不詳之成年男子基於常業重利之犯意聯絡及行為分擔，在台北縣蘆洲市○○
      路某處租屋經營地下錢莊，自八十八年九月三十日起至八十九年一月二十一日
      止，連續在中國時報或自由時報刊登貸款廣告，趁不特定人急須用錢而急迫、
      輕率、無經驗之際，以高利貸放於不特定之人，取得與原本顯不相當之重利。
      其等分工係由「王先生」出資，前半個月由壬○○登報，其後則均由「王先生
      」負責登報，惟均由壬○○自稱為「王仔」，與欲借款之人電話接洽借款事宜
      ，洽談後，再分別由「阿弟」、「阿彬」、「阿輝」等人送款給客戶，計自八
      十八年九月三十日起，至八十九年一月二十一日查獲日止，已貸與郭居財、高
      彩綠、己○○、辛○○、丁○○、丙○○○、蔡銘美、吳天祥、吳永裕、甲○○（原審誤載為田統添）、邱明華、林秀菊、楊茂昇、黃家虹、林琦程、林麗
      珍、蘇新越、吳朝曦、江庚豪、陳鴻武、陳國基、廖淑芬、李素真等人，每借
      款新台幣（下同）一萬元十天應繳息四千元至一萬元不等計算，相當於年息百
      分之一百四十四至百分之三百六十之重利，並以每十日、十五日或一個月為一
      期向借款人收取利息，壬○○則自其中取得二成為其酬勞，並恃以維生，而以
      之為常業。郭居財向壬○○貸款多次，其中約二次，壬○○因欠資金，乃轉介
      綽號「麥克」之年籍不詳成年男子借款，而與「麥克」基於共同犯意聯絡、行
      為分擔，以每一萬元本金收取每十天一萬元之利息，多次借款予郭居財，前後
      共借約三百萬元，而收取與本金顯不相當之重利，壬○○所得酬勞亦以所收利
      息之二成計算。
    (三)八十九年一月五日，壬○○因被害人郭居財借款前後約三百萬元，連同利息累
      計達約八百萬餘元未付，乃於當日下午十七時四十分許，與「麥克」等共八名
      年籍不詳之成年男子，共同基於犯意聯絡，同至郭居財位於台北縣蘆洲市○○
      街三十二巷五十七弄一號六樓住處後，由壬○○與另二同夥先以三人圍住郭居
      財而坐之方式，與郭居財同坐在沙發上，再拔下郭居財之住家電話線，不許郭
      居財行動及接電話，而限制其自由，其餘四人則在郭居財上開住處翻箱倒櫃、
      搜尋財物，以抵前欠，嗣搜得置於屋內之戶口名簿、駕駛執照、護照、退伍令
      及美金約四百餘元、金飾、現金約一萬七千餘元後，始揚長而去。
    (四)壬○○再於八十九年一月二十一日下午五時十分許，至郭居財上開住處索債時
      ，為埋伏之警員查獲，並經扣得客戶名冊一本、其供與借款客戶聯繫之摩托羅
      拉九二八型行動電話二支、及其非供業務使用之諾基亞六一五○型行動電話一
      支，而循線查獲上情。
二、案經台北縣警察局蘆洲分局報請台灣板橋地方法院檢察署檢察官偵查起訴。
    理  由
壹、撤銷改判部分
一、認定犯罪事實的證據及理由：
    (一)重利部分
      1.上訴人即被告壬○○於原審審理時坦承自八十八年九月三十日起至八十九年
        一月十一日從事地下錢莊貸款、利息以月息十二分至三十分計算之重利犯行
        （見原審卷(一)第九十一、九十二頁），並就與「阿輝」、「阿弟」、「阿彬
        」及「王先生」等年籍不詳成年男子間如何為常業重利犯行之分工，及就借
        款予郭居財部分，除與上述「阿輝」等人對其有重利犯行外，其中約二次則
        與綽號「麥克」之年籍不詳成年男子基於共同犯意聯絡，由被告壬○○轉介
        郭居財借款等情，暨其等如何為重利犯行之分工、被告壬○○取得酬勞數額
        等，於原審及本院調查中敘述綦詳（見原審卷(一)第九十一、九十二頁、本院
        卷第三十二至三十四頁、第四十九頁）。
      2.證人即被害人郭居財（見偵字卷第二三六五號卷第十一至十五頁、第一三四
        頁、原審卷(一)第九十四至九十七頁、第一百五十至一百五十一頁）、己○○
        （見偵字第二三六五號卷第一二○至一百二十頁）、辛○○（見偵字第二三
        六五號卷第一一七至一一九頁、第一三四至一三七頁、原審卷(一)第九十七、
        九十八頁、原審卷(二)第二十八頁）、丁○○（見偵字第二三六五號卷第一一
        二至一一四頁、原審卷(一)第九十八、九十九頁）、丙○○○（見偵字第一○
        二三○號卷第三十二至三十四頁）、蔡銘美（見原審卷(二)第二十五頁）、吳
        天祥（見原審卷(二)第三十一頁）、吳永裕（見原審卷(一)第一五三頁）、甲○○（見原審卷(二)第二十二、二十三頁）、邱明華（見原審卷(一)第一五號卷五
        五頁）、林秀菊（見原審卷(二)第二十五頁）、楊茂昇（見原審卷(二)第二十三
        、二十四頁）、黃家虹（見原審卷(一)第一六三、一六四頁）、林琦程（見原
        審卷(一)第一五八、一五九頁）、林麗珍（見原審卷(一)第一六二頁）、蘇新越
        （見原審卷(一)第一六八、一六九頁）、吳朝曦（見原審卷(二)第三十頁）、江
        庚豪（見原審卷(一)第一六九至一七一頁）、陳鴻武（見原審卷(二)第三十二頁
        ）、廖淑芬（見原審卷第一一三頁）、李素真（見原審卷(二)第一三六頁）等
        人於警訊、偵、審中指述確曾向被告壬○○借款並約定支付如事實欄所載範
        圍之重利，被告重利貸予高彩綠金錢一節，則據證人戊○○、廖仙鎮敘述綦
        詳（見原審卷(二)第一三一、一三六頁）；被告重利貸予陳國基金錢，則據證
        人庚○○敘明在卷（見原審卷(二)第一一一頁）。
      3.被告壬○○亦自承確有以如事實欄所載之重利貸款予郭居財、辛○○、丁○○、蔡銘美、吳天祥、吳永裕、甲○○、邱明華、林秀菊、楊茂昇、黃家虹
        、林琦程、林麗珍、蘇新越、吳朝曦、江庚豪、陳國基、陳鴻武、廖淑芬等
        人，及仲介郭居財向「麥克」借款約二次，並均自所收取利息中取得二成利
        潤為酬勞。
      4.此外並有扣案之客戶名冊及摩托羅拉九二八型行動電話二支可資佐證，雖被
        告就貸款予高彩綠、丙○○○、己○○、李素真等人之事未表意見或表示無
        印象，惟參諸證人證人戊○○、廖仙鎮、庚○○等人之供述，且核諸上開三
        人借款之時間係在被告壬○○自承經營重利期間、借款係與「王仔」聯繫、
        借款之利息等，均與被告自白情形相同，核亦應認定在內。
      5.綜上所述，被告壬○○上開重利犯行應堪認定。
    (二)剝奪郭居財行動自由部分：
      1.被告壬○○自承前往郭居財住處之八人，其中三人是其帶去（見偵字第二三
        六五號卷第一三六頁），且自承當時確係坐在郭居財的右邊，他的左邊及前
        面都有麥克的人坐著，電話線是誰拔掉則不知道（見本院卷第四十八頁）。
      2.被害人郭居財於警訊及偵查中即已指訴明確，且陳稱：「去我家搬東西是壬○○帶頭，是壬○○帶來的人拿走的，當時我要求不要拿走，壬○○跟他們
        手下說拿走沒有關係」（見偵字第二三六五號卷第一三五頁背面至第一三六
        頁背面），並於原審當庭與被告對質時指稱：「我是在八十八年十月，看到
        中國時報上的廣告，於是我就打電話去向被告借錢，然後被告和我約在五股
        交流道交錢，我借了二十五萬元，是壬○○交錢給我，他自稱是王仔，他拿
        給我二十五萬元的現金，但他要離開時，又拿走三千元，他要我開面額三十
        六萬多元的三張支票給他。他對我說一天的利息是一萬元一千五的利息。這
        三張支票都有兌現。第二次，是在八十八年十月份，但我忘了借多少錢。我
        是陸陸續續借，一直借到十二月十七日。我實際上借了二百七、八十萬元。
        我簽的支票面額二百多萬元沒有兌現後，壬○○就來找我要錢，剛開始並沒
        有恐嚇我，只是向我要錢而已，一直到八十九年一月五日，被告打電話給我
        說要到我家裡要錢，於是他先來我家，他問我要如何還錢，我說我沒有錢，
        於是他就說他要找人來，沒三分鐘，就有七個人來我家了，他們就要我坐在
        沙發上，壬○○坐在我的右手邊，左手邊坐的那個人我不認識，沙發前面的
        茶几上坐著一個人，他們三人圍住我，不讓我行動、接電話，並且將電話線
        拔掉。其他的人就去搜我的東西，然後他們拿了戶口名簿、美金四百元、退
        伍令、駕照、護照、現金壹萬七千元。拿走東西後，其中有一個人打我的頭
        ，並且說你說可以還，為何沒有還。我問他們為何要拿戶口名簿，他們說如
        果我不還錢，跑路的話，他們就要找戶口名簿上的人，一個一個的剁掉。並
        且說如果不還錢，要讓我很不利，看我有多少命可賠。然後他們一個一個陸
        續離開了。一月二十一日壬○○又來要錢，我為了孩子的安全，就打電話報
        警。壬○○後來交保後，又打電話給我，如果我不還錢，他就要對我不利，
        要將我槍斃掉。其後有二次他有打電話給我，但是對我說他沒有錢，問我有
        沒有錢，我匯給他七千元、四千元」、「是壬○○要我到西門町去向麥克拿
        錢的，只有二次。一月五日麥克也有到我家」等語（見原審卷(一)第九十五頁
        ）。
      3.並有八十九年一月五日郭居財住處遭人翻箱倒櫃、搜括物品、拔掉電話線後
        之現場照片共三十七張附卷可稽（見偵字第二三六五號卷第八十至九十八頁
        ）。
      4.參諸被告壬○○與同夥二人將郭居財合圍而坐，電話線復予拔掉，其餘同夥
        則翻箱倒櫃、搜括物品，則倘郭居財未遭剝奪行動自由，何能任人在家中翻
箱倒櫃、搜括物品而不制止？又倘被告壬○○無剝奪郭居財行動自由之意，
        何以於其同夥翻箱倒櫃之際，竟以合圍之勢將郭居財包圍其中？又該處電話
        線何以遭人拔掉致使郭居財無法與外界聯繫？由此以觀，益見被告壬○○確
        有剝奪郭居財行動之犯意及行為。
二、對於被告辯解的判斷：
    (一)被告辯稱：我雖然有和麥克等人到郭居財家中，但未剝奪他的行動自由。
    (二)惟查，被告壬○○與其他七名不詳姓名年籍成年男子確有剝奪郭居財行動自由
      一節業如前述，被告猶空言否認，核無足採。
三、論罪的理由：
    (一)被告經營地下錢莊貸放高利部分係犯刑法第三百四十五條常業重利罪，剝奪郭
      居財自由部分係犯刑法第三百零二條第一項剝奪他人行動自由罪。
    (二)公訴人雖指被告壬○○妨害郭居財自由部分另成立刑法第三百零四條第一項強
      制罪，惟刑法第三百零二條第一項及第三百零四條第一項之罪，其所保護之法
      益均為被害人之自由，而私行拘禁，即不外以強暴、脅迫為手段，其罪質本屬
      相同，惟第三百零二條第一項之法定刑，既較第三百零四條第一項為重，則以
      私行拘禁之方法妨害人自由，縱其目的使人行無義務之事，或妨害人行使權利
    ，仍應逕依第三百零二條第一項論罪，並無適用第三百零四條第一項之餘地，
      最高法院二十九年上字第三七五七號判例可資參照，故公訴人此部分所指，尚
      有未洽。
    (三)被告壬○○與綽號「阿弟」、「阿彬」、「阿輝」、「王先生」等年籍不詳之
      成年男子間及復與綽號「麥克」之年籍姓名不詳男子間，就所犯重利罪、及與
      綽號「麥克」及其他六人之不詳姓名年籍男就剝奪他人行動自由罪間，分別有
      犯意聯絡及行為分擔，均應論以共同正犯。
    (四)被告壬○○所犯上開二罪間，犯意各別、行為各異，應予分論併罰。
    (五)被告壬○○有事實欄所載前科及刑之執行，有台灣高等法院檢察署刑案紀錄簡
      覆表及本院被告全國前案紀錄表在卷可憑，其五年內再犯有期徒刑以上之本罪
      ，為累犯，應依刑法第四十七條加重其刑。
    (六)被告對高彩綠、陳國基（上開二人未在客戶名冊內，至楊茂昇、蘇新越則亦在
      名冊內）之常業重利犯行，雖未據檢察官起訴，惟其此部分犯行，與前揭有罪
      部分間具實質上一罪關係，為起訴效力所及，本院自得予以審究。
四、撤銷改判的理由：
    (一)撤銷原判決的理由：
      1.按科刑之判決書，須將認定之犯罪事實詳記於事實欄，然後於理由逐一說明
        其所憑以認定之證據及認定之理由，以使事實與理由兩相一致，方為合法。
        倘事實已有敘及，而理由內未加說明，是為理由不備；理由內已加說明，而
        事實欄無有記載，則理由失諸依據，與法定程式不符，其判決即難謂非屬違
        法。查：
        (1)原判決已於理由欄依被告壬○○自白認被告常業重利犯行起迄係自八十八
          年九月三十日起至八十九年一月十一日（實際上為一月二十一日）止，惟
          事實欄竟未敘及其常業重利犯行係迄於何時，其理由已失諸依據。
        (2)依被告壬○○自白，其常業重利犯行係迄於八十九年一月二十一日止（見
          原審卷(一)第九十二頁），原判決理由欄所引被告壬○○之自白與卷內筆錄
          不符，亦有疏誤；
        (3)又原判決事實欄認定被告借款之利率，與被告壬○○之自白亦有未符，又
          未說明其認定之依據，亦有理由不備之違法。
      2.原判決於事實欄中既認被告壬○○與「麥克」等人基於犯意聯絡及行為分擔
        ，共同以其他方法剝奪郭居財之行動自由（見原判決第三頁第一至七行），
        理由欄復認定被告壬○○與麥克等人成立共同正犯（見原判決第九頁第一行
        ），乃其主文關於此部分僅為「又以其他非法方法，剝奪人之行動自由，處
        有期徒刑玖月」之諭知，與事實欄及理由欄所為共同正犯之認定，不相符合
        ，尚非允洽。
      3.又原判決認被告壬○○係與綽號「阿弟」、「阿彬」、「阿輝」、「麥克」
        等年籍不詳成年男子共同為本件常業重利犯行，與本院前揭認定不符，亦有
        未合。
      4.且戊○○、丁文智、范瑞珠、陳西楚、劉曉政、陳秋淑等人未曾向被告壬○○借款（詳後述），原審遽予認定在內，尚非適法；又向被告壬○○借款者
        ，尚有高彩綠、楊茂昇、蘇新越、陳鴻武、陳國基、廖淑芬等人，原審未予
        認定在內，猶有未足。
      5.被告壬○○對丁○○、郭居財二人之恐嚇犯嫌並不成立（詳見後述），原審
        對此部分亦予論罪，即有可議。
      6.原判決主文既判處重利罪部分有期徒刑一年二月，妨害自由部分九月，定執
        行刑為一年十月，已顯無易科罰金問題，乃其理由欄第三項(六)竟諭知易科罰
        金之折算標準，理由與主文顯有矛盾。
      7.又本件除客戶名冊外，尚扣得行動電話三支，原審除沒收該客戶名冊外，就
        該三支行動電話是否沒收，未予說明，亦欠完備。
      8.又起訴書事實欄已記載被告壬○○對丙○○○亦有恐嚇行為（見起訴書第二
        頁第七行），原判決就此部分起訴事實竟漏未交代，即有對於已受請求之事
        項未予判決之違法。
      9.被告壬○○上訴否認剝奪他人行動自由犯行，雖無理由，惟原判決既有可議
        ，本院即應就原判決關於壬○○部分予以撤銷改判。
    (二)自為判決的科刑理由：
      1.爰審酌被告壬○○犯罪之動機、目的、手段，及其品性、生活狀況、智識程
        度、犯罪所生之損害、犯罪後態度等及其他一切情狀，就其所犯二罪，分別
        量處如主文第二項所示之刑，並定其應執行刑，以資懲儆。
      2.扣案之客戶名冊一份及摩托羅拉九二八型行動電話二支，係被告壬○○所有
        供犯罪所用之物，業據其供述在卷，依法應宣告沒收，至扣案之諾基亞六一
        五○型行動電話一支則非其經營重利犯罪所用，亦據其自白在卷，爰不另諭
        知沒收，附此敘明。
五、其他公訴事實的處理：
    (一)公訴意旨另以：
      1.被告壬○○於前述經營地下錢莊貸放高利期間，另以月息二十四分或三十分
        之重利，貸放予客戶名冊（共有客戶名單一五六人）中除前述郭居財、己○○、辛○○、丁○○、丙○○○、蔡銘美、吳天祥、吳永裕、甲○○、邱明
        華、林秀菊、黃家虹、林琦程、林麗珍、吳朝曦、江庚豪、陳鴻武、蘇新越
        、楊茂昇、廖淑芬、李素真等人外之其餘一百三十五人及戊○○，因認被告
        此部分犯行亦涉有刑法第三百四十五條常業重利犯行。
      2.壬○○因如附表所示之借款人未依約定繳付利息，竟基於恐嚇之概括犯意，
        先後由其本人或綽號「阿弟」、「阿彬」、「阿輝」、「麥克」等人或一人
        或數人，以電話恐嚇或率眾到借款人住居處或公司處所恐嚇，其恐嚇內容詳
        如附表所示。因認被告此部分犯行涉有刑法第三百零五條之恐嚇罪。
    (二)按犯罪事實應依證據認定之，無證據不得推定犯罪事實，刑事訴訟法第一百五
      十四條定有明文。而認定被告有罪之事實，應憑證據，如未能發現相當之證據
      ，或證據不足以證明，自不能以推測或擬制之方法以之為裁判基礎；且認定事
      實所憑之證據，其為訴訟上之證明，須達於通常一般之人均不致有所懷疑而得
      卻確信者，始得據為有罪之認定，倘其證明尚未達到此一程度，而有合理懷疑
      存在時，尚難為有罪之認定基礎；另苟積極之證據不足以為被告事實之認定，
      即應為被告有利之認定，更不必有何有利之證據；最高法院四十年台上字八六
      號、七十六年台上字四九八六號、三十年上字八一六號判例，足資參照。且告
      訴人之告訴，係以使被告受刑事訴追為目的，是其陳述是否與事實相符，仍應
      調查其他證據以資審認，最高法院五十二年台上字第一三○○號亦著有判例。
    (三)經查：
      1.就上開重利部分：
        (1)查戊○○並未向被告壬○○借貸金錢，而係其友人高彩綠所借，業經證人
          戊○○、廖仙鎮到庭敘述在卷，已如前述。
        (2)公訴人另指被告壬○○亦有貸放高利予其他一百三十五人之犯行，但除前
          述扣案之客戶名冊外，並未經該一百三十五人於警、偵中提出指訴或有其
          他相關貸放款資料可證。被告於審理中僅承認實際放款者約有一、二十人
          而已，而經原審依客戶名冊所載多次傳訊、拘提結果，上開一百三十五人
          或到庭表示並非向被告壬○○借款、或表示並未借款、或其等之借款時間
          、利息與被告自白之情形不相符合，或傳拘無著、或年籍不詳，均無證據
          認定被告壬○○就此部分亦涉有常業重利犯行。
      2.就上開恐嚇部分：
        (1)訊據被告壬○○否認有如附表所載各次恐嚇犯行，公訴人認被告壬○○涉
          有此部分犯行，不外僅以如附表所示之被害人於警訊或偵查、審理中之供
          述為據。然查：
          據證人簡繡美於警訊中所言，其係於八十九年二月初遭恐嚇，且其於警
            訊及原審調查時均無法指認被告壬○○涉有此一犯行（見偵字第一○二
            三○號卷第三十頁背面、原審卷(二)第一七○頁），證人己○○雖於警訊
            中指稱有遭恐嚇，惟究竟遭何人恐嚇，則未進一步說明，乃其於原審調
            查審理中，經傳訊結果均未到庭，尚難僅依警訊筆錄即認被告壬○○有
            此犯行。
          被害人戊○○於原審審理時已證稱當時我就打電話去，接電話的人就口
            氣很不好，對我說，不還錢，就看著辦。我是覺得我沒有受到恐嚇，因
            為是我自己打電話去問還錢的情形（見原審卷(二)第一三二頁）；另外被
            害人辛○○於偵查中即陳稱壬○○到一月以後就沒有出現，而他的同夥
            來收利息，不讓我還本金，恐嚇時間在一、二月間，恐嚇我的人說他是
            「王仔」這邊的人（見偵字第二三六五號卷第一三四頁背面、第一三五
            頁），於原審審理時也陳稱：八十九年一月中旬我只要還一百萬元時，
            有人（不是被告）（但他自稱是王仔那邊）恐嚇我，如果我不按規矩還
            錢，我的家人就有危險，這個人對我說被告壬○○已經沒有做了。後來
            我害怕了，所以就向親友調錢，還清向被告所借的錢」等語（見原審卷
            (一)第九十八頁）。由上可知，被害人戊○○既已陳稱其並未受到恐嚇，
            被害人辛○○也陳稱並非被告壬○○所為，是被告壬○○此部分恐嚇犯
            嫌，即無法認定成立。
          就丙○○○部分，雖檢察官亦起訴被告壬○○對其有恐嚇犯行，惟據證
            人丙○○○於警訊中之供述，並未陳稱有遭受恐嚇（見偵字第一○二三
            ○號卷第三十二至三十四頁），公訴人於起訴書附表編號一中亦載明「
            未發現具體恐嚇行為」，乃檢察官又認被告壬○○對丙○○○有恐嚇犯
            行，要屬無據。
          告訴人郭居財及證人丁○○二人就被告壬○○分別對其二人恐嚇一節，
            雖各於警訊、偵查、原審調查中指訴在卷，惟除其二人之指述外，別無
            其他證據可佐。雖被告壬○○於偵查中自承債務人慢給本利時，偶而會
            言語、行為予以施壓（見偵字第一○二三○號卷第五十一頁），惟所謂
            言語、行為予以施壓，其內容、程度如何尚不明確，而被告又否認有此
            犯行，自不能因被告壬○○曾為此自白，即遽認證人丁○○、告訴人郭
            居財等人所言為實。而此部分除證人丁○○、告訴人郭居財之指述外，
            並無其他補強證據足佐，參諸前揭判例之說明，暨考量柯、郭二人本已
            積欠被告壬○○債款，經被告壬○○追索，非無產生不滿情緒之可可能
            ，故不能僅憑該二人之證言，即認被告壬○○對其二人之恐嚇犯嫌成立
            。
    (四)綜上所述，公訴人所舉事證並不足證明被告有前揭常業重利、恐嚇犯行，此外
      又查無其他證據足認被告有此部分犯罪，核諸前揭說明，本應諭知無罪，惟公
      訴人認此部分與前開已論罪科刑部分具裁判上或實質上一罪關係，爰不另為無
      罪之諭知，應予敘明。
貳、駁回上訴部分
一、公訴要旨
    (一)公訴事實：被告乙○○與被告壬○○、綽號「阿弟」、「阿彬」、「阿輝」、
      「麥克」等年籍不詳之成年男子基於常業重利之犯意聯絡及行為分擔，於前述
      時、地，共同從事地下錢莊貸放高利之行為，擔任記帳之工作。
    (二)公訴法條：刑法第三百四十五條。
    (三)公訴證據：共同被告壬○○之供詞。
二、上訴意旨：被告乙○○涉及恐嚇被害人簡繡美、己○○部分業據二人於警訊中指
    述在卷，至其恐嚇辛○○部分，則據辛○○於警訊及偵查中證述綦詳，雖其於原
    審翻異前供，仍不可採。況被告乙○○確有參與共同常業重利犯行部分，亦據共
    同被告即其叔叔壬○○於警訊及偵查中指證在案，原審竟遽為被告無罪之依據，
    即有不當，應予撤銷。
三、被告乙○○之辯解：我沒有幫忙記帳，壬○○是我姨丈，他只有一、二次請我幫
    他看一下幾張有數字的紙，要我算算金額對不對，他沒給我錢，因為我們是親戚
    ，也住在附近，常常有往來。
四、本院之判斷：
    (一)按犯罪事實應依證據認定之，無證據不得推定其犯罪事實；又不能證明被告犯
      罪者，應諭知無罪之判決；刑事訴訟法第一百五十四條、第三百零一條第一項
      分別定有明文。又刑事訴訟上證明之資料，無論其為直接或間接證據，均須達
      於通常一般之人均不致有所懷疑，而得確信其為真實之程度，始得據為有罪之
      認定，若其關於被告是否犯罪之證明未能達此程度，而有合理懷疑之存在，致
      使無從形成有罪之確信，根據「罪證有疑，利於被告」之證據法則，即不得遽
      為不利被告之認定（參照最高法院七十六年臺上字第四九八六號判例），且共
      同被告所為不利於己之供述，依刑事訴訟法第一百五十六條第二項之規定，仍
      應調查其他必要證據，以察其是否與事實相符。其目的乃欲以補強證據以擔保
      其陳述之真實性，故此所謂之補強證據，係指除共同被告之供述外，其他足以
      證明該陳述具有相當真實性之證據而言（最高法院八十七年度台上字第二○○
      六號判決參照）。
    (二)本件依檢察官起訴書事實欄之記載，就被告乙○○部分，僅敘及其係參與重利
      犯行，並未敘及其參與恐嚇犯行，又證據並所犯法條欄第二項中，亦僅認被告
      乙○○係犯刑法第三百四十五條之常業重利罪嫌而已。足知檢察官並未起訴被
      告乙○○有何恐嚇犯行。茲檢察官竟就未經起訴之「關於被告乙○○恐嚇被害
      人簡繡美、己○○部分」（見上訴書第一頁倒數第八行）及「被告乙○○恐嚇
      辛○○部分」（見上訴書第一頁倒數第六行、第五行），均申論其提起上訴之
      理由，顯已逾起訴及原審審理之範圍，而有未合。
    (三)況被害人簡繡美、辛○○、己○○三人於警訊中均係指遭本案另一被告壬○○
      集團之恐嚇（分見偵字第二三六五號卷第一○二至一○四頁、第一一七至一一
      九頁、第一二○至一二二頁），辛○○於偵查中並稱施加恐嚇者自稱為「王仔
      」這邊的人（見同卷第一三五頁），均未指被告乙○○曾參與任何恐嚇犯行，
      檢察官上訴意旨將簡繡美、辛○○、己○○之證述列為被告乙○○有罪之證據
      ，顯有誤會。
    (四)本件共同被告壬○○雖於警訊中供稱「乙○○負責記帳」一語（見第一○二三
      ○號偵查卷第八頁），並於偵查中供稱「乙○○是我姪子，他才來半個月」、
      「他沒有與我一起做借款工作，他來記帳，只做了一個月」（同卷第五十頁背
      面、第六十一頁背面），惟於原審訊問時則供稱「乙○○是負責記帳的。約從
      八十八年十二月中旬開始，因為我只是收百分之二十的利潤，而帳目都是王先
      生在記，我不清楚，於是我就請阿源（即乙○○）幫我核對，帳目可能是阿輝
      等人已經將這些資料拿走了」（見原審卷(一)第九十二頁），嗣於本院訊問時又
      稱因為他住我基隆家對面，我有欠他哥哥錢，把帳讓他看，計算可以還他哥哥
      的錢」（見本院卷第三十五頁）等語。由上可知，共同被告壬○○前後供述顯
      有不一，何者可信，本難遽斷。然據被害人郭居財等五十九人先後到庭陳述受
      害情節時均稱未見過被告乙○○，而本件帳本並未扣案，無從核對帳冊內容是
      否確為被告乙○○所記載，是本件亦無其他補強證據，足認共同被告壬○○於
      警訊、偵查中所為不利被告乙○○之陳述為真實，根據前述「罪證有疑，利於
      被告」之證據法則，即不得遽為不利被告乙○○之認定。
    (五)此外復查無其他積極證據足以證明被告乙○○有何常業重利之犯行，原審審理
      後，因認本件不能證明被告乙○○有重利罪責，而為其無罪之判決，揆諸首開
      說明，經核並無違誤，公訴人猶執前詞而為上訴，即無理由，應予駁回。
參、適用的法律：
一、刑事訴訟法第三百六十九條第一項前段、第三百六十四條、第二百九十九條第一
    項前段、第三百六十八條。
二、刑法第二十八條、第三百四十五條、第三百零二條第一項、第四十七條、第五十
    一條第五款、第三十八條第一項第二款。
三、罰金罰鍰提高標準條例第一條前段。
本案經檢察官何明楨到庭執行職務。
中      華      民      國    九十一    年      八      月     十九     日
                              臺灣高等法院刑事第二十庭
                                  審判長法  官  葉  麗  霞
                                        法  官  李  錦  樑
                                        法  官  范  清  銘
右正本證明與原本無異。
壬○○、檢察官如不服本判決應於收受送達後十日內向本院提出上訴書狀，其未述上
訴之理由者並得於提起上訴後十日內向本院補提理由書（均須按他造當事人之人數附
繕本）。
                                        書記官  黃  麗  玲
中      華      民      國    九十一    年      八      月     十九     日
附錄：本案論罪科刑法條全文
中華民國刑法第三百四十五條
(常業重利罪)
以犯前條之罪為常業者，處五年以下有期徒刑，得併科三千元以下罰金。
中華民國刑法第三百零二條
(剝奪他人行動自由罪)
私行拘禁或以其他非法方法，剝奪人之行動自由者，處五年以下有期徒刑
、拘役或三百元以下罰金。
因而致人於死者，處無期徒刑或七年以上有期徒刑，致重傷者，處三年以
上十年以下有期徒刑。
第一項之未遂犯罰之。
中華民國刑法第三百零五條
(恐嚇危害安全罪)
以加害生命、身體、自由、名譽、財產之事，恐嚇他人致生危害於安全者
，處二年以下有期徒刑、拘役或三百元以下罰金。
附表：
┌──┬─────┬───────────┬──────────────┐
│編號│被害人姓名│借   款   時   間   及│ 恐  嚇  行  為  時  間     │
│    │          │借   款   金   額     │ 地  點  恐  嚇  方  式     │
├──┼─────┼───────────┼──────────────┤
│一  │丙○○○  │八十八年十月初九萬元，│（丙○○○依約兌現所簽發支票│
│    │          │簽十萬元支票，前後借貸│，  未發現具體恐嚇行為）    │
│    │          │二十次。              │                            │
├──┼─────┼───────────┼──────────────┤
│二  │簡繡美    │八十九年一月二十五日前│八十九年二月初因支票未兌現，│
│    │          │十萬元、二十萬元、三十│電話恐嚇「要拿刀子刺屁股」致│
│    │          │萬元前後約五十次。    │被害人搬家。                │
├──┼─────┼───────────┼──────────────┤
│三  │丁○○    │八十八年十月三日借十萬│電話恐嚇剩餘錢不還就得小心一│
│    │          │元、同年十月底借十二萬│點，不然試試看，致使被害人撤│
│    │          │元、同年十一月八日借十│離工廠及搬家。              │
│    │          │萬元。                │                            │
├──┼─────┼───────────┼──────────────┤
│四  │己○○    │八十九年十月十五日起借│八十九年一月中旬，電話恐嚇稱│
│    │          │二十萬元，共借五次。  │：如果沒有還錢，公司不用開了│
│    │          │                      │，如果開的話要放火燒公司。  │
├──┼─────┼───────────┼──────────────┤
│五  │戊○○    │高阿惠於八十八年十月底│電話恐嚇稱如不把跳票之支票換│
│    │          │，以戊○○所有支票借款│回去，揚言對其家人不利，且還│
│    │          │二十萬元。            │要砸掉戊○○開設古董店。    │
├──┼─────┼───────────┼──────────────┤
│六  │辛○○    │八十八年十二月二十五日│被害人要求先還半數本金，為渠│
│    │          │借八十萬元，事後又借一│等拒絕，必須全部還清本金利息│
│    │          │百萬元。              │，否則必須按期支付利息，於八│
│    │          │                      │十九年一月間當面恐嚇如不支付│
│    │          │                      │利息破壞公司及令被害人不得好│
│    │          │                      │吃睡。                      │
├──┼─────┼───────────┼──────────────┤
│七  │郭居財    │八十八年十月初起借二十│自八十九年一月二十三日起，連│
│    │          │五萬起，陸續借款三百餘│續多次再以電話恐嚇郭居財須速│
│    │          │萬元。                │還錢，否則要注意 小孩安全等 │
│    │          │                      │語。郭居財因而心生畏懼，並因│
│    │          │                      │此先後償付二次款項各四千元、│
│    │          │                      │七千元。                    │
└──┴─────┴───────────┴──────────────┘
